【裁判字號】    98,婚,144
【裁判日期】    980701
【裁判案由】    確認婚姻關係存在
【裁判全文】
臺灣新竹地方法院民事裁定               98年度婚字第144號
原      告  丙○○
兼法定代理
人          乙○○
前列二人共
同訴訟代理
人          張淑美律師
被      告  甲○○
上當事人間請求確認婚姻關係存在等事件本院裁定如下：
    主    文
原告之訴駁回。
訴訟費用由原告負擔。
    理    由
一、按原告之訴，有下列各款情形之一，法院應以裁定駁回之，
    但其情形可以補正者，審判長應定期間先命補正：六、起訴
    不合程式或不備其他要件者，此為民事訴訟法第249條第1項
    第6 款所明定。
二、按婚姻無效、確認婚姻成立或不成立、撤銷婚姻、離婚或夫
    妻同居之訴，得合併提起，或於第一審或第二審言詞辯論終
    結前，為訴之變更、追加或提起反訴；非婚姻事件之訴，以
    夫妻財產之分配或分割、返還財物、給付家庭生活費用或贍
    養費或扶養之請求，或由訴之原因、事實所生損害賠償之請
    求為限，得與第1 項之訴合併提起，或於第一審或第二審言
    詞辯論終結前，為訴之追加或提起反訴；其另行起訴者，法
    院得以裁定移送於訴訟繫屬中之第一審或第二審法院合併裁
    判，亦為民事訴訟法第572條第1項、第3 項所定有明文。經
    查，原告起訴時，所提先位訴之聲明為：「一、確認原告乙
    ○○與被告於民國95年7月3日至96年11月30日間之婚姻關係
    存在。二、原告乙○○與被告於民國95年7月3日在苗栗縣頭
    份鎮戶政事務所所為之離婚登記應予撤銷。三、確認原告丙
    ○○非被告之婚生子女。四、訴訟費用由被告負擔」乙節，
    主張原告乙○○與被告甲○○於民國95年7月3日至苗栗縣頭
    份鎮戶政事務所辦理離婚登記之離婚協議書係由被告先行請
    證人二人簽名後，再交由原告乙○○簽名，原告乙○○並不
    認識亦未見過該二位證人，與被告之離婚未依法律規定而為
    ，自屬無效，後原告於96年間自第三人受胎而懷孕，原告乙
    ○○為給予腹中胎兒一個完整的家庭，希望與被告復合，被
    告亦同意，其後兩人於96年11月30日再次結婚，原告乙○○
    於97年1月9日產下原告丙○○，後原告乙○○則與被告於97
    年9 月19日離婚，是原告乙○○與被告於95年7月3日之離婚
    既屬無效，兩人於95年7月3日起至96年11月30日間仍具有婚
    姻關係存在，原告丙○○自得依民法第1063條第2 項規定，
    提起本件否認子女之訴，確認原告丙○○非被告之婚生子女
    等情。復提備位訴之聲明為：「一、確認原告丙○○與被告
    之親子關係不存在。二、訴訟費用由被告負擔。」，主張如
    認原告乙○○與被告於95年7月3日所為之離婚登記有效，兩
    人於95年7月3日起至96年11月30日間並無婚姻關係，則原告
    丙○○之受胎期間並非在原告乙○○與被告之婚姻關係存續
    中，原告丙○○並未受婚生子女之推定，惟因原告丙○○戶
    籍上所登記之父親仍為被告，致使原告丙○○無法認祖歸宗
    ，法律上地位有受侵害之危險，自有即受確認判決之法律上
    利益，為此請求確認原告丙○○與被告間之親子關係不存在
    等語。則原告起訴時，既將確認婚姻成立之訴，與親子事件
    合併提起，其起訴顯違民事訴訟法第572條第3項之規定，而
    為法所不許甚明。
三、次查，原告其後雖於98年6 月16日具狀撤回確認婚姻關係存
    在部分之訴訟，並主張原告乙○○與被告於95年7月3日之離
    婚既屬無效，兩人於95年7月3日起至96年11月30日間仍具有
    婚姻關係存在，則原告丙○○雖非被告之親生女兒，卻因原
    告乙○○係於上開期日受胎，而使原告丙○○因法律規定而
    被推定為被告之婚生子女，原告自得依民法第1063條第2 項
    規定，提起本件否認子女之訴，確認原告丙○○非被告之婚
    生子女，並提起先位訴之聲明為：「一、確認原告丙○○非
    被告之婚生子女。二、訴訟費用由被告負擔」乙節，復主張
    如認原告乙○○與被告於95年7月3日所為之離婚登記有效，
    兩人於95年7月3日起至96年11月30日間並無婚姻關係，則原
    告丙○○之受胎期間並非在原告乙○○與被告之婚姻關係存
    續中，原告丙○○並未受婚生子女之推定，惟因原告丙○○
    戶籍上所登記之父親仍為被告，致使原告丙○○無法認祖歸
    宗，法律上地位有受侵害之危險，自有即受確認判決之法律
    上利益，為此請求確認原告丙○○與被告間之親子關係不存
    在等語，並提起備位訴之聲明為：「一、確認原告丙○○與
    被告之親子關係不存在。二、訴訟費用由被告負擔。」等情
    ，則原告雖撤回先前所提出確認原告乙○○與被告於95年 7
    月3 日至96年11月30日間婚姻關係有無存在之訴訟，然仍以
    原告乙○○與被告於95年7月3日至96年11月30日間婚姻關係
    有無存在乙節，作為原告丙○○有無受法律規定而被推定為
    被告所生婚生子女之原因事實，顯與親子事件著重審理父母
    與子女間有無具有真實身分關係而涉訟之旨趣不符。況原告
    既撤回其先前所提出確認原告乙○○與被告於95年7月3日至
    96年11月30日間婚姻關係存在之訴訟，應認原告並不否認原
    告乙○○與被告於95年7月3日所為之離婚登記有效，兩人於
    95年7月3日起至96年11月30日間並無婚姻關係，則原告丙○
    ○之受胎期間並非在原告乙○○與被告之婚姻關係存續中，
    原告丙○○並非受婚生子女之推定乙節，則依民法第1064條
    規定，非婚生子女其生父與生母結婚者，視為婚生子女。亦
    即非婚生子女，因其生父母嗣後結婚，在法律上當然視為婚
    生子女。故如嗣後發現其與生父間並無血緣關係，可由該子
    女、生母、生父或其他有利害關係之第三人，隨時提起確認
    親子關係不存在之訴，以除去其不實之親子關係( 最高法院
    63年第3 次民事庭會議決議(八)參照、見司法院第一期司法
    業務研究會民事法律問題研究彙編第2輯218頁）。此與須提
    起否認之訴否認其為婚生子女者，僅限於依民法第1062條及
    第1063條第1 項推定之婚生子女，此由規定否認子女訴訟之
    同法第1063條第2項，明定否認對像係同條第1項推定之婚生
    子女自明，故對不受上開推定之婚生子女否認其為婚生，例
    如妻之受胎非在婚姻關係存續中者，其所生子女即不受民法
    第1063條第2 項規定應提起否認之訴之限制，而得以一般確
    認親子關係不存在訴訟為之。至受推定之婚生子女，則無提
    起確認親子關係不存在之訴，以否認其為婚生之可言( 最高
    法院91年度台上字第1222號裁判要旨可資參照 )。是以，原
    告是否有再提出否認子女之訴，主張先位訴之聲明：「確認
    原告許捷容非被告之婚生子女」之必要，顯有疑義。
四、再者，民事訴訟法第589條之1第1 項規定：「否認子女之訴
    ，由夫起訴者，以妻及子女為共同被告；由妻起訴者，以夫
    及子女為共同被告。」，則原告丙○○、乙○○二人對於被
    告所提否認子女之訴，核與上開以原告乙○○名義提起否認
    子女之訴，須以夫及子女為共同被告之規定有悖，應認原告
    起訴不合法律上程式，難予准許，應予駁回。
五、依民事訴訟法第249條第1項第6 款，第95條，第78條，裁定
    如主文。
中    華    民    國    98    年    7     月    1     日
                  家事法庭法  官  王佳惠
上正本係照原本作成
如對本裁定抗告須於裁定送達後10日內向本院提出抗告狀，並繳
納抗告費新臺幣1,000元
中    華    民    國    98    年    7     月    1     日
                          書記官  蔡玉嬌


司法院資訊處製作；財團法人民間司法改革基金會備份。
